臺北高等行政法院判決
　　　　　　　　　　　　　　　　　　 93年度訴字第01867號
　　　　　　　　　　　　　　　.
原　　　告　又中科技股份有限公司
代　表　人　甲○○董事長）住.
訴訟代理人　陳啟舜律師
複　代理人　吳宏山律師
被　　　告　經濟部智慧財產局
代　表　人　蔡練生（局長）住同上
訴訟代理人　丙○○
參　加　人　協禧電機股份有限公司
代　表　人　乙○○董事長）住.
訴訟代理人　桂齊恆律師
複　代理人　廖正多律師
上列當事人間因新型專利異議事件，原告不服經濟部中華民國93
年4月8日經訴字第09306216370號訴願決定，提起行政訴訟。本
院判決如下：
　　主  文
原告之訴駁回。
訴訟費用由原告負擔。
　　事  實
一、事實概要：
  (一)參加人前於民國（下同，除西元外）90年8月27日以「風扇
    之防塵結構」，申請專利範圍以：「1.一種風扇之防塵結構
    , 其中, 風扇係由基座、定子、轉子及電路板所組成，其特
    徵在於：電路板上設置防塵環圈，防塵環圈的固設位置正好
    對應於轉子樞設之殼體周緣底端內側, 而阻擋於殼體周緣底
    端與電路板之間距，使空氣中的灰塵，能被有效阻擋於轉子
    外側，而難以進入轉子內部。2.如申請專利範圍第1項所述
    風扇之防塵結構，其中，防塵環圈底端內緣形成底板，底板
    中間設置定位孔，可供穿設定子之軸套加以穿設。3.如申請
    專利範圍第1項所述風扇之防塵結構，其中，防塵環圈底端
    內緣形成定位肋，定位肋末端圈設成定位孔，定位孔可供穿
    設定子之軸套加以穿設。」向被告申請新型專利（下稱系爭
    案），經被告編為第00000000號審查，於91年4月15日以（
    91 ）智專2（3）06014字第09181010296號專利核准審定書
    准予專利，並於91年5月11日公告。
  (二)公告期間，原告於91年7月30日，引證西元1997年3月11日公
    告之美國專利第0000000號案（下稱引證1），復於92年3月
    20日引證82年2月11日公告之第00000000追加1號「無刷風扇
    馬達」專利案（下稱引證2），主張系爭案有違核准審定時
    專利法（下簡稱專利法）第98條前段及同條第2項規定，對
    之提起異議。案經被告審查，於92年9月30日以（92）智專3
    （2）04060字第09220974280號專利異議審定書（下稱原處
    分）為異議不成立之處分。原告不服，提起訴願，遭駁回後
    ，遂向本院提起行政訴訟。
二、兩造聲明：
　(一)原告聲明求為判決：
    1.訴願決定、原處分均撤銷。
    2.請求判命被告就原告91年7月30日異議申請案作成異議成
      立之行政處分。
    3.訴訟費用由被告負擔。
　(二)被告聲明求為判決：
    1.駁回原告之訴。
    2.訴訟費用由原告負擔。
三、兩造之爭點：
    系爭案是否具產業上利用性？系爭案是否係運用申請前既有
    之技術或知識，而為熟習該項技術者所能輕易完成者？
　(一)原告主張之理由：
    1.本件之爭點在於：
      (1)系爭案之是否不具產業利用性。
      (2)系爭案是否為運用原告於異議階段舉附引證所公開之技
        術或知識，為熟習該項技術者所能輕易完成。
      (3)系爭案是否增進功效。
    2.系爭案不具產業利用性，應有違反專利法第98條前段規定
      ：
      (1)按，系爭案是否具「可供產業上利用性」，依專利審查
        基準已載明「非可供產業上利用之新型」其包括「（1
        ）欠缺達成新型創作目的之技術手段（2）雖有具體技
        術手段，但該新型創作目的顯然難以達成」等。系爭案
        應屬「雖有具體技術手段，但該新型創作目的顯然難以
        達成」情形。
      (2)原處分稱：「……惟查，由系爭案說明書創作說明所述
        可知，其主要創作標的構成係在電路板上及定子之下磁
        極片間設置防塵環圈，使轉子周緣底端與電路板間距，
        能被防塵環圈周緣適度的擋止，而能避免灰塵進入轉子
        內部等，業於其申請專利範圍第1項予以明確載述界定
        其標的範圍；而構成中之穿孔33或定位肋36間之穿孔，
        並非系爭案之請求標的，係供線圈23之電線穿過，而灰
        塵非可輕易由此孔洞進入殼體41內部，其具體構成、作
        用亦已揭露於系爭案專利說明書及第1、3圖中，實難稱
        系爭案為未完成之新型，及不具產業利用性」。
    3.原處分理由應屬違誤：
      (1)系爭案是否不具產業利用性，應就系爭案申請專利說明
        書及所附圖式所載之技術內容，是否可以達成其創作目
        的而加以審理，與系爭案創作標的構成是否已明確載述
        界定其標的範圍無關。本件被告以系爭案業於其申請專
        利範圍第1項已明確載述界定其標的範圍，稱系爭案具
        產業利用性之處分理由並不正確。
      (2)按，系爭案之創作目的係非常清楚之載述為：「一種『
        風扇之防塵結構』，希能藉由本創作之設計，使轉子與
        電路板之間距能被適度的封閉，以確保灰塵能被有效阻
        擋……」經查，系爭案揭示其電路板25設有缺口a，及
        防塵環圈35定位肋36間設有穿孔33，當該轉子40旋轉時
        ，其殼體41內勢必形成一漩吸力，如此，空氣中之灰塵
        亦將循該穿孔33及電路板25之缺口a進入至殼體41 內部
        ，所以系爭案並無法達成其所預期之創作目的，即，系
        爭案之轉子與電路板之間距縱能被適度之封閉，且使灰
        麈由該通路能被有效阻擋，惟系爭案仍無法阻擋灰塵由
        該穿孔33及電路板25之缺口a進入至殼體41內部。其有
        如將房屋之門關閉，而其窗戶未關，豈能防止灰塵進入
        房屋內之道理相同，系爭案係無法達成其所預期之創作
        目的，系爭案應屬於未完成之新型。
      (3)原處分理由另稱：「……而構成中之穿孔33或定位肋36
        間之穿孔，並非系爭案之請求標的，係供線圈23之電線
        穿過，而灰塵非可輕易由此孔洞進入殼體41 內部……
        」。按，系爭案之轉子40旋轉時，其殼體41 內勢必形
        成一漩吸力，該構成中之穿孔33或定位肋36間之穿孔，
        縱有供線圈23之電線穿過，其間之間隙，如此灰塵仍會
        由此間隙進入，此為常人均可知悉情事，本件被告稱灰
        塵非可輕易由此孔洞進入殼體41內部，並非事實。
    4.系爭案不具進步性，違反專利法第98條第2項規定：
      (1)專利審查基準載述判斷進步性之基本原則與判斷方式如
        下：
        判斷進步性時，應依據申請專利範圍之請求項所載新
          型有無專利法第98條第2項之規定情事，如有則不具
          進步性，如無始具有進步性。
        申請專利範圍之請求項有2項以上時，應就每一請求
          項各別判斷其進步性。
        判斷是否能輕易完成時，准予將2件或2件以上不同文
          獻之全部內容或其各該文獻之部分內容、或同一文獻
          之各不同部分內容相互組合；准予先前技術之各片斷
          部相互組合。
        先前技術之組合「增進某種功效」，係指申請專利之
          新型，其物品之形狀、構造或裝置之改良，在效果上
          克服先前技術中存在的問題點，具備好用或實用之條
          件者。
      (2)原處分理由明顯違誤：
        原處分理由稱：「……（七）、系爭案與異議引證
          1、2比較，三者雖皆係防止外部灰塵於轉子轉動時，
          進入轉子內部，惟引證1、2以馬達座之頂緣伸入在轉
          子罩之側壁唇緣內，及以馬達外殼與回轉風扇底緣以
          交相過切之高度差，達防塵之技術手段、構成，並未
          揭露相同於系爭案將習知不具防塵構成、作用之風扇
          結構之電路板上及定子之下磁極片間設置防塵圈之構
          成特徵；在達成防塵作用之基本構成及創作目的，系
          爭案與引證1、2不同，實難據以稱系爭案不具進步性
          ，亦難稱其為系爭案申請專利範圍第1項（獨立項）
          所述構成再加描述之附屬項（第2、3項）不具進步性
          」。
        經查，本件被告之上述理由僅係就系爭案與引證1、2
          逐一比較，稱其技術內容不同，即稱系爭案具進步性
          。該處分方式顯然錯將系爭案是否不具新穎性加以審
          查，其並未就系爭案所運用之技術手段是否為引證1
          、2已公開之習知技術手段，且該系爭案是否具有增
          進功效加以審查。
        系爭案之申請專利說明書及其第5圖，已詳細地揭示
          該種習知風扇之防塵結構，且系爭案申請專利範圍第
          1項亦已利用「其特徵在於：」等文字清楚揭示出系
          爭案之主要技術特徵，即「電路板上設置防塵環圈，
          防塵環圈的固設位置正好對應於轉子樞設之殼體周緣
          底端內側，而阻擋於殼體周緣底端與電路板之間距，
          使空氣中的灰塵能有效阻擋於轉子外側，而難以進入
          轉子內部。」而該主要技術特徵已為引證1、2所揭示
          ，因此，系爭案僅係利用其申請專利說明書及其第5
          圖所揭示該種習知風扇之防塵結構，與引證1、2所揭
          示之習知片斷技術相組合。
      (3)系爭案申請專利範圍第1項係不具進步性：
        系爭案係其申請專利說明書及其第5圖所揭示習知風
          扇之防塵結構，與引證1之片斷技術相組合，且未能
          增進功效：
          A.引證1揭示：「該側壁33之唇緣39與該基座50之部
            位52發生部分重疊。該部分重疊關係形成一可動式
            曲折阻漏密封系統100，因而該馬達組合構造1在運
            轉時，能使該容室57及其他馬達結構隔離任何相關
            之外部環境污染物。且由其第3、10、12及13圖顯
            示，該馬達座51、104之頂緣（未標示）係伸入在
            該轉子罩30、102之側壁33之唇緣39內（未標示）
            ，且二者互不接觸，令兩者形成交相過切之高度差
            ，使扇葉組30、101轉動時，令外部夾雜飛塵的流
            動空氣不易侵入到心軸103部分，以達防塵功效」
            等技術手段。
          B.系爭案之主要技術特徵：「電路板上設置防塵環圈
            30、35，防塵環圈30、35的固設位置正好對應於轉
            子樞設之殼體41周緣底端內側，而阻擋於殼體41周
            緣底端與電路板25之間距D ，使空氣中的灰塵能有
            效阻擋於轉子外側，而難以進入轉子內部」。該技
            術手段與引證1之「該馬達座51、104之頂緣（未標
            示）係伸入在該轉子罩30、102之側壁33之唇緣39
            內（未標示）」技術手段相同，系爭案與該引證1
            或有差異，僅係該系爭案增設有防塵環圈30、35，
            由該防塵環圈30、35對應於殼體41周緣底端內側，
            而該引證1係由馬達座51、104之頂緣直接伸入在該
            轉子罩30、102之側壁33之唇緣39內，惟該二者係
            屬同一技術手段。
          C.系爭案增設之防塵環圈30、35，本件被告及系爭案
            申請專利說明書中並未敘述該差異有何作用、功效
            ，且系爭案增設之防塵環圈30、35僅會造成整個風
            扇之厚度、成本增加，況且，系爭案與引證1均係
            利用防塵環圈30、35（馬達座51、104）對應於（
            頂緣直接伸入）殼體41（轉子罩30、102）周緣底
            端內側，來阻擋殼體41（轉子罩30、102）周緣底
            端與電路板25（馬達座51、104）之間距D，使空氣
            中的灰塵能有效阻擋於轉子外側，而難以進入轉子
            內部等作用與功效，系爭案係未能增進功效。
        系爭案係其申請專利說明書及其第5圖所揭示習知風
          扇之防塵結構，與引證2之片斷技術相組合：
          A.引證2第10及11圖揭示：「風扇馬達外殼2設有馬達
            外殼3，該馬達外殼3伸入在該回轉風扇9底緣內，
            且2者互不接觸，由該二者具有交相過切之高度差
            ，因此，該轉子轉動時，可以達到外部夾雜飛塵的
            流動空氣不易侵入到轉子之殼體11內，以達防塵功
            效」等技術手段。
          B.前揭系爭案之主要技術特徵與引證2之「該馬達外
            殼3伸入在該回轉風扇9底緣內，且二者互不接觸，
            由該二者具有交相過切之高度差，因此，該轉子轉
            動時，可以達到外部夾雜飛塵的流動空氣不易侵入
            到轉子之殼體11內，以達防塵功效」技術手段相同
            。系爭案與該引證2或有差異，僅係該系爭案增設
            有防塵環圈30、35，由該防塵環圈30、35對應於殼
            體41周緣底端內側，而該引證2係由馬達外殼3伸入
            在該回轉風扇9底緣內，惟該二者係屬同一技術手
            段。
          C.系爭案增設之防塵環圈30、35與引證2縱有差異，
            惟本件被告及系爭案申請專利說明書中並未敘述該
            差異有何作用、功效，況且系爭案增設之防塵環圈
            30、35，僅會造成整個風扇之厚度、成本增加，以
            及，系爭案與引證2均係利用防塵環圈30、35（馬
            達外殼3）對應於（伸入在）殼體41（回轉風扇9）
            周緣底端內側，來阻擋殼體41（馬達外殼3）周緣
            底端與電路板25（回轉風扇9）之間距D，使空氣中
            的灰塵能有效阻擋於轉子外側，而難以進入轉子內
            部等作用與功效，系爭案係未能增進功效。
        本件被告所作處分理由稱：「系爭案與異議引證1、2
          比較，三者雖皆係防止外部灰塵於轉子轉動時，進入
          轉子內部，惟引證1、2以馬達座之頂緣伸入在轉子罩
          之側壁唇緣內，及以馬達外殼與回轉風扇底緣以交相
          過切之高度差，達防塵之技術手段、構成，並未揭露
          相同於系爭案將習知不具防塵構成、之風扇結構之電
          路板上及定子之下磁極片間設置防塵圈之構成特徵；
          在達成防塵作用之基本構成及創作目的，系爭案與證
          據1、2不同，實難據以稱系爭案不具進步性。」等理
          由應屬違誤。按，本件被告稱引證1、2並未揭露相同
          於系爭案將習知不具防塵構成、作用之風扇結構之電
          路板上及定子之下磁極片間設置防塵圈之構成特徵。
          已如前述係在比較系爭案是否不具新穎性，其與原告
          主張系爭案不具進步性之審查要件不同。況且，本件
          被告亦坦承系爭案與該引證1、2比較，三者雖皆係防
          止外部灰塵於轉子轉動時，進入轉子內部等作用、功
          效。嗣被告繼稱該創作目的系爭案與引證1、2不同，
          其前後說詞顯屬矛盾，且無法作為系爭案具有進步性
          之論述佐證。
        結論：系爭案申請專利範圍第1項係不具進步性，有
          違反專利法第98條第2項規定。
      (4)系爭案申請專利範圍第2項係不具進步性：
        系爭案申請專利範圍第2項係其申請專利範圍第1項（
          獨立項）之附屬項，該附屬項之技術內容固應與其獨
          立項（申請專利範圍第1項）之技術內容一併考量，
          惟該申請專利範圍第1項已如前述不具進步性，以下
          僅再就該申請專利範圍第2項之技術內容是否具進步
          性再加以論述。
        系爭案申請專利範圍第2項進一步揭示之技術內容為
          ：「防塵環圈底端內緣形成底板，底板中間設置定位
          孔，可供穿設定子之軸套加以穿設」。
        經查，將防塵環圈底端內緣形成底板，底板中間設置
          定位孔，可供穿設定子之軸套加以穿設，係該防塵環
          圈固定之必要技術手段，如該防塵環圈未設定位孔，
          該防塵環圈即無法形成阻擋於殼體周緣底端與電路板
          之間距，因此，系爭案申請專利範圍第2項僅係對其
          防塵環圈之習知技術加以描述，該技術內容係運用申
          請前既有之技術或知識，而為熟習該項技術者所能輕
          易完成且未能增進功效，係不具進步性。
      (5)系爭案申請專利範圍第3項係不具進步性：
        系爭案申請專利範圍第3項係其申請專利範圍第1項（
          獨立項）之附屬項，該附屬項之技術內容固應與其獨
          立項（申請專利範圍第1項）之技術內容一併考量，
          惟該申請專利範圍第1項已如前述不具進步性，以下
          僅再就該申請專利範圍第3項之技術內容是否具進步
          性再加以論述。
        系爭案申請專利範圍第3項進一步揭示之技術內容為
          ：「防塵環圈底端內緣形成定位肋，定位肋末端圈設
          成定位孔，定位孔可供穿設定子之軸套加以穿設」。
        經查，將防塵環圈底端內緣形成定位肋，定位肋末端
          圈設成定位孔，定位孔可供穿設定子之軸套加以穿設
          ，係該防塵環圈固定之必要技術手段，如該防塵環圈
          未設定位孔，該防塵環圈即無法形成阻擋於殼體周緣
          底端與電路板之間距，因此，系爭案申請專利範圍第
          3項僅係對其防塵環圈之習知技術加以描述，該技術
          內容係運用申請前既有之技術或知識，而為熟習該項
          技術者所能輕易完成且未能增進功效，係不具進步性
          。
    5.被告答辯理由其一謂：「由系爭案專利說明書創作說明所
      述可知，其主要創作標的構成係在電路板上及定子之下磁
      極片間設置防塵環圈，使轉子周緣底端與電路板間距，能
      被防塵環圈周緣適度的擋止，而使避免灰塵進入轉子內部
      等，業於其申請專利範圍第1項予以明確載述界定其標的
      範圍；而構成中之穿孔33或定位肋36之穿孔，並非系爭案
      之請求標的，而係供線圈23之電線穿過，且灰塵非可輕易
      由此孔洞進入殼體41內部，其具體構成、作用已揭露於系
      爭案專利說明書及第1、3圖中，實難稱系爭案為未完成之
      新型，及不具產業利用性。」查：
      (1)系爭案，其名稱為「風扇之防塵結構」，而揭露於專利
        說明書之「創作摘要」，很清楚的載述：「本創作係關
        於一種風扇之防塵結構，……而能避免灰塵進入轉子內
        部，藉此設計，可確保灰塵能被有效阻擋……」其專利
        說明書之「創作說明」亦明載：「……一種風扇之防塵
        結構，希能藉由本創作之設計，使轉子與電路板之間距
        能被適度的封閉，以確保灰塵能被有效阻擋，進而減少
        含油軸承積垢，達到增加使用壽命之實用功效。」
  　　(2)惟查，誠如原告於異議申請書及起訴狀所述，系爭案揭
        示其電路板25設有缺口a，及防塵環圈35定位肋36間設
        有穿孔33，當該轉子40旋轉時，其殼體41內勢必形成一
        漩吸力，如此，空氣中之灰塵亦將循該穿孔33及電路板
        25之缺口a進入至殼體41內部，所以系爭案並無法達成
        其所預期「防塵」之創作目的，亦即，系爭案之轉子與
        電路板之間距縱能被適度之封閉，且使灰塵由該通路能
        被有效阻擋，惟系爭案仍無法阻擋灰塵由該穿孔33及電
        路板25之缺口a進入至殼體41內部，系爭案顯無法達成
        其創作目的，自不具產業利用性。
      (3)又系爭案之轉子40旋轉時，其殼體41內勢必形成一漩吸
        力，該構成中之穿孔33或定位肋36間之穿孔，係供線圈
        23之電線穿過，而其間之間隙，灰塵即會由此間隙進入
        ，此為常人週知之事實，被告既自認灰塵非可輕易由此
        孔洞進入殼體41內部，即表示灰塵仍可進入，而與原告
        之主張相吻合。
      (4)如創作說明所述，系爭案是為防止灰塵進入之一種風扇
        結構，並確保灰塵有效被阻擋，其與被告所答辯之「非
        可輕易」進入，兩者功效上，具明顯之差異。換言之，
        系爭案創作之目的，在確保灰塵有效被阻擋，灰塵既能
        完全被阻擋，始能符合「防塵」之目的；而灰塵「非可
        輕易」進入，即明示灰塵乃可進入，只是其進入不太容
        易而已，但，灰塵既仍可進入，其與「確保灰塵有效被
        阻擋」之「防塵」效果，即有顯著不同，被告答辯理由
        之違誤，實甚明確。
      (5)綜之，系爭案之構造，確實無法阻止灰塵可以輕易由孔
        洞進入殼體內部，其即不具產業上利用性，至於系爭案
        構成中之穿孔33或定位肋36間之穿孔，是否為系爭案之
        請求標的，應無關連，被告以此為答辯理由，亦屬違誤
        。
    6.被告答辯理由其二謂：「……系爭案與異議引證1、2比較
      ，三者雖皆係防止外部灰塵於轉子轉動時，進入轉子內部
      ，惟引證1、2以馬達座之頂緣伸入在轉子罩之側壁唇緣內
      ，及以馬達外殼與回轉風扇底緣以交相過切之高度差，達
      防塵之技術手段、構成，並未揭露相同於系爭案將習知不
      具防塵構成、作用（功能）之風扇結構之電路板上及定子
      之下磁極片間設置防塵圈之構成特徵；在達成防塵作用（
      功能）之基本構成及創作目的，系爭案與引證1、2不同，
      實難據以稱系爭案（申請專利範圍第1項）不具進步性，
      亦難稱其為系爭案申請專利範圍第1項（獨立項）所述構
      成再予附加描述之附屬項（第2、3項）所載防塵環圈底板
      或底端形成定位肋等構成不具進步性。」云云。
      (1)查本件被告之上述理由，僅係就系爭案與引證1、2逐一
        比較，稱其技術內容不同，即稱系爭案具進步性。被告
        顯然錯將系爭案是否不具新穎性加以審查，惟其並未就
        系爭案所運用之技術手段是否為引證1、2已公開之習知
        技對手段，且該系爭案是否具有增進功效加以審查，被
        告之答辯理由與原告主張不同，應屬違誤。
      (2)系爭案之申請專利說明書及第5圖，已詳細地揭示該種
        習知風扇之防塵結構，且系爭案申請專利範圍第1項亦
        已利用「其特徵在於……」等文字清楚揭示出系爭案之
        主要技術特徵為：「電路板上設置防塵環圈，防塵環圈
        的固設位置正好對應於轉子樞設之殼體周緣底端內側，
        而阻擋於殼體周緣底端與電路板之間距，使空氣中的灰
        塵能有效阻擋於轉子外側，而難以進入轉子內部。」而
        該主要技術特徵業經引證1、2所揭示，因此，系爭專利
        案僅係利用其申請專利說明書及其第5圖所揭示該種習
        知風扇之防塵結構，與引證1、2所揭示之習知片斷技術
        相組合，被告之答辯，顯無理由。
    7.系爭案無法達到完全防塵功效。原告援引之引證1、2可證
      明系爭案並不具產業利用性及進步性；引證1、2事實上的
      確有防塵功效，但系爭案不能達到增進功效之程度。
  (二)被告主張之理由：
　　1.由系爭案專利說明書創作說明所述可知，其主要創作標的
      構成係在電路板上及定子之下磁極片間設置防塵環圈，使
      轉子周緣底端與電路板間距、能被防塵環圈周緣適度的擋
      止，而能避免灰塵進入轉子內部等，業於其申請專利範圍
      第1項予以明確載述界定其標的範圍；而構成中之穿孔33
      或定位肋36之穿孔，並非系爭案之請求標的，而係供線圈
      23之電線穿過，且灰塵非可輕易由此孔洞進入殼體41內部
      ，其具體構成、作用亦已揭露於系爭案專利說明書及第1
      、3圖中，實難稱系爭案為未完成之新型，及不具產業利
      用性。系爭案風扇係由基座、定子、轉子及電路板所組成
      ，其特徵在於：電路板上設置防塵環圈，防塵環圈的固設
      位置正好對應於轉子樞設之殼體周緣底端內側，而阻擋於
      殼體周緣底端與電路板之間距，使空氣中的灰塵，能有效
      阻擋於轉子外側，而難以進入轉子內部。系爭案與異議引
      證1、2比較，三者雖皆係防止外部灰塵於轉子轉動時，進
      入轉子內部，惟引證1、2係以馬達座之頂緣伸入在轉子罩
      之側壁唇緣內，及以馬達外殼與回轉風扇底緣以交相過切
      之高度差，所達防塵之技術手段、構成，並未揭露相同於
      系爭案將習知不具防塵構成、作用（功能）之風扇結構之
      電路板上及定子之下磁極片間設置防塵環圈之構成特徵；
      在達成防塵作用（功能）之基本構成及創作目的，系爭案
      與引證1、2不同，實難據以稱系爭案（申請專利範圍第1
      項）不具進步性，亦難稱其為系爭案申請專利範圍第1項
      （獨立項）所述構成再予附加描述之附屬項（第2、3項）
      所載防塵環圈底板或底端形成定位肋等構成不具進步性，
      起訴理由不足採。
    2.原告提出之引證1與引證2之並未揭示系爭案防塵環圈之技
      術特徵，故原告援引之引證1與引證2並不足以證明系爭案
      不具進步性；引證1與引證2之結構與系爭案完全不同，其
      功效自然就會有差異。
　(三)參加人主張之理由：
    1.系爭案於其申請專利範圍第１項（即主項）內容中清楚記
      載為（配合圖示所標示之圖號）：一種風扇之防塵結構，
      其中風扇係由基座10、定子20、轉子40及電路板25所組成
      ，其特徵在於：電路板25上設置防塵環圈30（35），防塵
      環圈30（35）的固設位置正好對應於轉子40樞設之殼體41
      周緣底端內側，而阻擋於殼體41周緣底端與電路板25之間
      距，使空氣中的灰塵，能有效阻擋於轉子40外側，而難以
      進入轉子40內部。」
　　2.原告指控系爭案不具產業利用性，毫無事實根據：
      (1)系爭案訴求的創作目的及功效在於：使轉子40與電路板
        25間之間隙能被適度的封閉，確保灰塵能被有效阻擋，
        進而減少軸承積垢，達到增加使用壽命之實用功效。而
        系爭案申請專利範圍第1項（即主項）中清楚記載：「
        電路板25上設防塵環圈30（35），防塵環圈30（35）設
        置之位置正好對應於轉子40樞設之殼體41周緣底端內側
        ，阻擋於殼體41周緣底端與電路板25之間距，使空氣中
        的灰塵，能有效阻擋於轉子40外側，而難以進入轉子40
        內部。」上述之技術特徵確已將達成前述創作目的及功
        效所必須的技術特徵予以記載，並非一未完成之新型。
      (2)原告主張系爭案揭示於電路板25上設有缺口a，及防塵
        環圈35定位肋36間有穿孔33，當轉子40旋轉時，殼體41
        內勢必形成一漩吸力，而使空氣中的灰塵循該穿孔33及
        電路板25之缺口a進入殼體41內，即系爭案之轉子縱能
        被適度封閉，使灰塵由該通路能被有效阻擋，系爭案無
        法阻擋灰塵由該穿孔33及電路板25之缺口a進入殼體內
        部，系爭案無法達成其所預期之創作目的等云云。對於
        原告前述的主張，參加人必須陳明：系爭案所欲解決的
        技術問題點在於：「阻隔外界空氣中的灰塵經由電路板
        25與轉子40殼體41底緣間之間隙進入殼體41內部。」今
        觀原告的起訴狀內容，原告對於系爭案是否可達成上述
        阻隔灰塵，未提出反對的意見，想必是，原告認同系爭
        案可以達到前述阻隔空氣中灰塵經由電路板25與殼體41
        間進入殼體41內之創作目的。而原告一再主張外界空氣
        中的灰塵會由系爭案風扇之電路板25之缺口a及防塵環
        圈30穿孔33中由下往上通過進入轉子40殼體41內等，顯
        然已偏離系爭案申請專利範圍訴求之技術課題。此外，
        原告主張系爭案之轉子40旋轉時，殼體41內勢必形成一
        漩吸力，使空氣中的灰塵循該防塵環圈30之穿孔33及電
        路板25之缺口a進入殼體41內等云云。對於此點，參加
        人必須陳明：系爭案之轉子40殼體41內部是形成一圓形
        的空間，提供定子置設其中，底端口為防塵環圈30 周
        緣伸入其中近乎封閉，又該電路板25之缺口及位於其上
        相對之防塵環圈30穿孔33係形成唯一連通殼體41內部的
        通路，提供定子20之線圈穿過之用，其它並無可供空氣
        流通的通路。就系爭案的構造而論，當其轉子40旋轉時
        ，轉子40殼體41內部的氣流雖因轉子旋轉而會產生微氣
        流，但此氣流是呈環繞狀之滯流狀態，實不足以明顯地
        產生如原告所述的「漩吸力」。以公知吸塵器為例，一
        般人都瞭解，在吸塵器的殼體上相對於其抽氣裝置兩端
        必須具有一進氣口及一排氣口，方可將空氣經由殼體一
        端進氣口之吸嘴吸入內部，經殼體內部所設的可透氣集
        塵袋予以過濾收集灰塵後，再由殼體相對另端的排氣口
        排出，一旦該進氣口、排氣口或集塵袋被阻塞時，該吸
        塵器之吸塵能力必受影響，而失去其應有的吸塵能力。
        依據前述吸塵器的吸塵原理簡單說明，與原告主張之「
        漩吸力」觀點對照比較，系爭案在僅有單一孔洞的狀態
        下，實不易產生實質有效的漩吸作用，亦即外界空氣中
        的灰塵非可輕易由該孔洞進入殼體41內部，而原告在無
        具體科學實驗數據的佐證下，其漩吸力之說詞顯然為原
        告個人主觀的認定，實不足以採信。
    3.原告指控被告對系爭案之審定理由有明顯違誤之說，與事
      實不符：
      (1)原告主張原處分理由（七）中，僅就系爭案與引證1、2
        逐一比較，稱其技術內容不同，系爭案具進步性等之處
        分，係錯將系爭案是否不具新穎性加以審查，並未就系
        爭案運用之技術手段是否為引證1、2已公開之技術手段
        ，及系爭案是否具有增進功效加以審查，與原告對系爭
        案提起異議時之主張不同，應屬違誤等云云。對於原告
        前述的主張，參加人認為：前揭專利法第98條第2項規
        定之意旨，係指一新型物品之創作特徵，若運用申請前
        既有之技術或知識，而為熟習該項技術所能輕易完成且
        未能增進功效時，即不具進步性之要件。今觀原處分理
        由（七）中，即清楚敘明系爭案與引證1、2在達成防塵
        作用之基本構成及創作目的不同，亦即被告於本件之行
        政處分已完成其必要的審查程序，並無行政違誤之事，
        原告所言不足採信。
      (2)原告於本件起訴狀中主張系爭案僅係利用其第5圖所示
        之習知風扇與引證1、2所揭示之習知片斷技術相組合，
        被告之處分有違誤等云云。對於原告上述之主張，參加
        人認為：我國新型專利異議事件，依專利法第102條第1
        項規定，係採取當事人進 行主義，應由異議人備具異
        議書、附具證明文件向專利專責機關提起異議。今查原
        告對系爭案之異議理由書，係分別列舉引證1可主張系
        爭案不具進步性，引證2可主張系爭案不具進步性等云
        云。而原告在其原異議理由書中，並未明確主張系爭案
        係利用其第5圖所示之習知風扇與引證1、2所揭示之習
        知片斷技術相組合等相關之論述，為原告於訴願程序時
        自行新增之主張理由。再者，原處分依據原告的異議理
        由之主張，清楚地比較出引證1、2與系爭案之構成、技
        術手段、達成之創作目的不同，進而判定引證1、2難以
        據稱系爭案不具進步性，故被告依據原告對系爭案所提
        出之異議理由所作的處分，並無行政違誤。
    4.原告主張系爭案申請專利範圍第1項不具進步性之說詞，
      不足採信：
      (1)依前揭專利法第98條第2項規定之意旨，判斷一新型專
        利案之進步性，並非以該新型創作所使用之技術手段相
        較於先前技術之基本原理是否相同為原則，且不能以兩
        者基本原理相同，即認定彼此可以直接相互推導而得，
        而係以該新型專利所表現出不同於先前技術之創作特徵
        ，能否進一步增進功效為判斷之依據。今查引證1及系
        爭案說明書先前技術及第5圖所揭示之習知風扇，該兩
        者之組成構造差異性大，彼此間不具有易於相互替換組
        合，兩者予以組合有其一定困難性，並非熟習該項技術
        者所能輕易完成者。再者，結合引證1及系爭案第5圖之
        習知風扇所呈現之內容，該兩者均未具體揭示相當於系
        爭案「設於電路板上之防塵環圈，正好對應於轉子40樞
        設之殼體41周緣底端內側，而阻擋於殼體41周緣底端與
        電路板25之間距，使空氣中的灰塵，能有效阻擋於轉子
        40外側，而難以進入轉子40內部。」之特徵，即系爭案
        申請專利範圍所界定之技術特徵，並未於引證2及系爭
        案第5圖習知風扇中被揭露。而且，由引證1FIG.3中即
        可清楚看出，該引證1之馬達中，其馬達基座50之頂緣
        部雖伸入轉子30側壁33底端的唇緣39內，但該頂緣部5
        2與唇緣39間仍存留有大間隙，不具有系爭案將空氣中
        流動氣流的灰塵阻擋於轉子外，避免進入轉子內部之功
        效，若依原告所提之「漩吸力」觀點，當其馬達轉子30
        旋轉時，外界空氣中之灰塵極易由轉子30與馬達基座50
        間的間隙被吸入於內部，不具防塵功用。此外，系爭案
        先前技術及第5圖所示之習知風扇也完全不具備該防塵
        之功效，故此，系爭案相較於引證1風扇、系爭案第5圖
        所示風扇或其組合，不僅未揭示系爭案申請專利範圍第
        1項所界定之特徵及功效，而且，由引證1與系爭案第5
        圖所示習知風扇之組合，亦無法直接且無歧異地推導出
        系爭案申請專利範圍第1項所界定之技術特徵，故原告
        主張不足採信。
      (2)原告主張系爭案申請專利範圍第2、3項不具進步性之說
        詞，不足採信：由前述系爭案與引證1、2與系爭案第5
        圖所示習知風扇之組合等比較說明可知，系爭案申請專
        利範圍第1項具有進步性，而系爭案申請專利範圍第2、
        3項係對其所依附之第1項構成進一步描述其特徵，當然
        具有進步性。更何況，系爭案申請專利範圍第2、3項係
        分別界定申請專利範圍第1項所記載之防塵環圈具有底
        板，底板上設有定位孔，供定子之軸套穿設其中，以及
        防塵環圈上設有定位肋，定位肋末端圈設成定位孔，供
        定子軸套穿設其中等，因引證1、2以及系爭案第5圖所
        示習知風扇均未揭示設於電路板上之防塵環圈，該系爭
        案申請專利範圍第2、3項所界定之防塵環圈細部特徵，
        於引證1、2以及系爭案第5圖所示習知風扇中未揭露有
        類以之設計，故系爭案申請專利範圍第2、3項當然具有
        進步性。
    理  由
一、原告起訴主張：系爭案構成中之穿孔33或定位肋36間之穿孔
    設置，將使灰塵可以輕易由此孔洞進入殼體41內部，系爭案
    無法達成其所預期之創作目的，應屬未完成之新型；系爭案
    與引證1、2或有差異，惟其僅係引證1、2之片斷技術組合，
    且未能增進功效不具進步性，原處分顯有違誤，為此訴請如
    聲明所示云云。
二、被告則以：系爭案主要創作標的構成係在電路板上及定子之
    下磁極片間設置防塵環圈，使轉子周緣底端與電路板間距、
    能被防塵環圈周緣適度的擋止，而能避免灰塵進入轉子內部
    等，業於其申請專利範圍第1項予以明確載述界定其標的範
    圍，實難稱系爭案為未完成之新型及不具產業利用性；引證
    1與引證2之並未揭示系爭案防塵環圈之技術特徵，故不足以
    證明系爭案不具進步性，原處分於法有據等語置辯。
三、本件兩造及參加人對於事實概要欄所述之事實均不爭執，此
    有新型專利說明書、異議申請書、美國專利公報、中華民國
    專利公報及原處分附於原處分卷可稽，堪認為真實。
四、按系爭案審定核准時專利法第97條規定：「稱新型者，謂對
    物品之形狀、構造或裝置之創作或改良。」第98條規定：「
    （第1項）凡可供產業上利用之新型，無下列情事之一者，
    得依本法申請取得新型專利：一、申請前已見於刊物或已公
    開使用者。但因研究、實驗而發表或使用，於發表或使用之
    日起六個月內申請新型專利者，不在此限。二、申請前已陳
    列於展覽會者。但陳列於政府主辦或認可之展覽會，於展覽
    之日起六個月內申請專利者，不在此限。（第2項）新型係
    運用申請前既有之技術或知識，而為熟習該項技術者所能輕
    易完成且未能增進功效時，雖無前項所列情事，仍不得依本
    法申請取得新型專利。」又按第102條第1項規定：「公告中
    之新型，任何人認有違反……第97條至第99條規定……者，
    得自公告之日起3個月內，備具異議書，附具證明文件，向
    專利專責機關提起異議。」依以上規定可知，系爭案有無違
    反專利法情事而應不予專利，依法應由異議申請人附具引證
    證明之，倘其引證不足以證明系爭專利有違專利法之規定，
    被告自應為異議不成立之處分。是本件之爭執，厥在於系爭
    案是否具產業上利用性？系爭案是否係運用申請前既有之技
    術或知識，而為熟習該項技術者所能輕易完成者？
五、經查：
  (一)按被告83年11月25日公告之專利審查基準第2-2-2至2-2-3頁
    規定：「1.未完成之新型：由新型說明書之記載，可判斷出
    欠缺達成新型創作目的之技術手段、或雖有具體技術手段，
    但該新型創作目的顯然難以達成者，為未完成之新型。」「
    (1)欠缺達成新型創作目的之技術手段：新型說明中僅有抽
    象性或功能性的記載，然而達成該新型創作目的應具備之具
    體技術手段完全未有記載、或部分欠缺，致整體上不可能達
    成所預期之新型創作目的者，屬於未完成之新型。……(2)
    雖有具體技術手段但該新型創作目的顯然難以達成……」第
    2-2-17頁規定：「〔熟習該項技術者〕，係指虛擬成、於申
    請專利當時具有該新型所屬技術領域之技術常識；能運用研
    究、開發等一般技術性手段 (指依據既有之技術或知識之基
    礎，經由邏輯分析、推理或試驗而得之技術手段)，以發揮
    一般創作能力，例如選擇材料或變更設計等，並將當時該新
    型所屬技術領域之技術水準，化為其本身之知識者而言。」
    「〔輕易完成且未能增進功效〕，係指並沒有運用優於熟習
    該項技術者所能預期之一般性技術發展，卻輕易由先行技術
    可推論出並完成者。亦即，申請專利之新型具有能產生某一
    新功效、或增進新型之某種功效時，即認為熟習該項技術者
    所非能輕易完成。」第2-2-18頁規定：「三、判斷方式：判
    斷是否能輕易完成時，准予將2件或2件以上不同文獻之全部
    內容或其各該文獻之部分內容、或同一文獻之各不同部分內
    容相互組合；准予先前技術 (prior art)之各片斷部相互組
    合。惟上述之組合均係以熟習該項技術者，於申請當時 (
    若有主張優先權者，則指有效優先權日)所能輕易完成且未
    能增進功效為限，並注意下列事項：（一）文獻之組合部分
    應注意事項1.應假設熟習該項技術者，如遭遇申請專利之新
    型所欲解決之問題時，是否能輕易組合所引証文獻之技術內
    容，以解決該問題。例1.組合二件或二件以上之文獻內容後
    ，與申請專利之新型其必要的技術內容，在本質上如無法相
    切合時，則此等文獻之組合，通常視為非輕易完成。2.文獻
    之技術內容屬於非類似、非接近或無關的技術領域者，則其
    組合通常視為非輕易完成。3.組合的不同文獻，其數量愈多
    ，通常視為非輕易完成。例2.組合同一文獻之不同部分，由
    於該等部分相互間有關聯之事，對熟習該項技術者而言，通
    常能視為輕易完成且未能增進功效。」核以上規定與專利法
    之立法目的「鼓勵、保護、利用發明與創作，以促進產業發
    展」（行為時專利法第1條參照）相符，被告於審查系爭案
    是否具有新穎性及進步性時資為依據與基準，依法自值尊重
    ，合先敘明。
  (二)查原處分關於產業上利用性，以由系爭案說明書創作說明所
    述可知，其主要創作標的構成係在電路板上及定子之下磁極
    片間設置防塵環圈，使轉子周緣底瑞與電路板間距，能被防
    塵環圈周緣適度的擋止，而能避免灰塵進入轉子內部等，業
    於其申請專利範圍第1項予以明確載述界定其標的範圍；而
    構成中之穿孔33或定位肋36間之穿孔，並非系爭案之請求標
    的，係供線圈23之電線穿過，而灰塵非可輕易由此孔洞進入
    殼體41內部，其具體構成、作用亦已揭露於系爭案專利說明
    書及第1、3圖中，實難稱系爭案為未完成之新型，及不具產
    業利用性；關於進步性則以以系爭案與引證1、2比較，三者
    雖皆係防止外部灰塵於轉子轉動時，進入轉子內部，惟引證
    1、2以馬達座之頂緣伸入在轉子罩之側壁唇緣內，及以馬達
    外殼與回轉風扇底緣以交相過切之高度差，達防塵之技術手
    段、構成，並未揭露相同於系爭案將習知不具防塵構成、作
    用之風扇結構之電路板上及定子之下磁極片間設置防塵環圈
    之構成特徵；在達成防塵作用之基本構成及創作目的，系爭
    案與引證1、2不同，實難據以稱系爭案不具進步性，亦難稱
    其為系爭案申請專利範圍第1項（獨立項）所述構成再加描
    述之附屬項（第2、3項）不具進步性。是原處分關於產業利
    用性及進步性之認定，核均係依前揭之說明而為審查，於法
    並無不合。
  (三)至原告主張並無可採，茲說明如下：
    1.依系爭案申請專利範圍第1項記載其特徵在於：「電路板
      上設防塵環圈，防塵環圈的固設位位置正好對應於轉子樞
      設之殼體周緣底端內側，而阻擋於殼體周緣底端與電路板
      之間距，使空氣中的灰塵，能被有效阻擋於轉子外側，而
      難以進入轉子內部。」上述之技術特徵已將其達成創作目
      的及功效所必須的技術特徵予以記載，殊難謂一未完成之
      新型。至原告主張系爭案揭示於電路板25上設有缺口a，
      及防塵環圈35定位肋36間有穿孔33，當轉子40旋轉時，殼
      體41內勢必形成一漩吸力，而使空氣中的灰塵循該穿孔33
      及電路板25之缺口a進入殼體41內，即系爭案之轉子縱能
      被適度封閉，使灰塵由該通路能被有效阻擋，系爭案無法
      阻擋灰塵由該穿孔33及電路板25之缺口a進入殼體內部，
      系爭案無法達成其所預期之創作目的等云云，實與系爭案
      所欲解決的技術問題：「阻隔外界空氣中的灰塵經由電路
      板25與轉子40殼體41底緣間之間隙進入殼體41內部。」無
      涉，而原告上開所主張者，顯已偏離系爭案申請專利範圍
      訴求之技術課題，況原告亦未就系爭案在僅有單一孔洞的
      狀態下，何以能產生其所主張之「漩吸力」一節引據具體
      科學實驗數據的佐證說明，不足採信。
    2.又查，依引證1之專利說明書所示，其第5圖揭示第3圖之
      各元件之組裝關係，其中該側壁33之唇緣39係與該基座50
      之部位52發生部分重疊；該部分重疊關係形成一可動式曲
      折密封系統100，因而該馬達組合構造1在運轉時，能使該
      容室57及其他馬達結構隔離任何相關之外部環境污染物，
      且；馬達101包含一轉子罩102，該轉子罩102係向外延伸
      形成一心軸103，並另設有數個葉片（未繪示）；該馬達1
      01亦包含一達座104及一蓋體105，此有美國專利公報附於
      原處分卷可稽。又依引證2之申請專利範圍記載，其係一
      種無刷風扇馬達，包括具有藉旋轉動作而行送風之扇葉的
      旋轉風扇，該旋轉風扇為以塑性磁鐵一體形成，而在隔著
      間隙與該旋轉風扇之定子電樞面對之面上磁化形成多數個
      N、S之磁極，如此所成之風扇馬達，其特徵為，其形成有
      場磁鐵者。而依其第10及11圖揭示風扇馬達外殼2設有馬
      達外殼3，該馬達外殼2係伸入在該回轉風扇9底緣內，且
      二者互不接觸，由於該二者亦具有交相過切之高度差，因
      此，該轉子轉動時，外部灰塵不易侵入轉子之殼11內，達
      防塵功效，此亦有專利公報及新型專利說明書附於原處分
      卷可參。系爭案與前揭引證1、2比較，三者雖皆係防止外
      部灰塵於轉子轉動時，進入轉子內部，惟引證1、2以馬達
      座之頂緣伸入在轉子罩之側壁唇緣內，及以馬達外殼與回
      轉風扇底緣以交相過切之高度差，達防塵之技術手段、構
      成，並未揭露相同於系爭案將習知不具防塵構成、作用之
      風扇結構之電路板上及定子之下磁極片間設置防塵環圈之
      構成特徵，在達成防塵作用之基本構成及創作目的，系爭
      案與引證1、2均有不同。此外，系爭案第5圖所示之習知
      風扇也完全不具備系爭案所揭示之防塵功效，故系爭案並
      非原告所稱之將系爭案第5圖及引證1、2片斷習知技術之
      組合而已，且系爭案能產生防塵之功效已如前述，被告認
      其為熟習該項技術者所非能輕易完成者，洵屬有據。
六、綜上所述，原告之主張，尚非可採，原處分認系爭案無審定
    核准時專利法第98條前段或第2項不予專利之事由，就原告
    之異議申請為不成立之審定，認事用法，並無違誤，訴願決
    定，遞予維持，亦無不合，原告訴請如聲明所示，為無理由
    ，應予駁回。
據上論結，本件原告之訴為無理由，爰依行政訴訟法第98條第3
項前段，判決如主文。
中　　華　　民　　國　　94　　年　 　7　　月　 28  　 日
                  第三庭審判長法  官　王　立　杰
                              法  官　黃　本　仁
                              法  官　王　碧　芳
上列正本係照原本做成。
如不服本判決，應於送達後20日內，向本院提出上訴狀並表明上
訴理由，如於本判決宣示後送達前提起上訴者，應於判決送達後
20日內補提上訴理由書（須按他造人數附繕本）。
中　　華　　民　　國　　94　　年　 　7　　月　 28  　 日
                                法院書記官 鄭 聚 恩
